臺灣高等法院刑事判決　　　　　　　　95年度上訴字第4828號
　上　訴　人
　即反訴人　　甲○○
　反訴代理人　曾冠棋律師
　被　　告　　乙○○
　　　　　　　　　　　2樓
　選任辯護人　張義祖律師
上列上訴人因反訴被告誣告案件，不服臺灣臺北地方法院95年度
自字第57號，中華民國95年11月23日第一審判決，提起上訴，本
院判決如下：
    主  文
上訴駁回。
    理  由
一、反訴意旨略以：被告乙○○擅用職權浮報加班與公差加惠特
　　定員工，並每調至一單位必繼續尋覓飲酒處所等違法亂紀行
  　為，反訴人因而向法務部提出檢舉，而被告明知明知反訴人
    所檢舉之內容係屬真實，竟意圖使反訴人受刑事處分，向台
    灣臺北地方法院提起自訴，誣指反訴人檢舉之內容不實，因
    認被告涉有刑法誣告罪嫌云云。
二、按犯罪事實應依證據認定之，無證據不得認定犯罪事實；又
    不能證明被告犯罪者，應諭知無罪之判決，刑事訴訟法第15
    4條第2項、第301條第1項分別定有明文。而刑法誣告罪之成
    立，以所訴之事實完全出於虛構為要件，若係出於誤會或懷
    疑有此事實而為申告，以致不能證明其所訴之事實為真實，
    縱被訴人不負刑責，然告訴人或自訴人缺乏誣告之故意，仍
    難令負刑法誣告之責（參照最高法院40年台上字第88號、44
    年台上字第892號判例意旨）。
三、訊據被告乙○○供承有於95年 4月27日以反訴人甲○○向法
    務部檢舉其之上開事實係屬虛捏不實，而向臺灣臺北地方法
    院提起自訴，指訴反訴人涉有刑法行使偽造私文書及誣告等
    罪嫌之事實，惟矢口否認涉有何誣告犯行，並辯稱：伊擔任
    鐵路局臺北機廠之主任時，同仁出差、加班都要機關的層層
    審核，而伊亦無於上班時間在工作場所喝酒之情事，反訴人
    所檢舉的內容都是不實，伊提起自訴並無誣告云云，經查：
(一)反訴人甲○○供承本件檢舉函係以其父林於享之名義提出，
    並有該檢舉函在卷可參，而證人林於享於警詢時供稱系爭檢
    舉函非伊所製發，亦不知何人以伊名義發函檢舉，伊子甲○
    ○亦未告知此事，應係有人假冒伊名義發函檢舉云云（見臺
    灣臺北地方法院檢察署 94年度偵字第18676號卷第13頁），
    嗣證人林於享雖於94年10月31日另繕具同意書，指述其同意
    並相信被告甲○○檢舉不法，能促使單位更進步，但不知其
    檢舉內容等語（見原審卷第37頁之同意書），並於原審法院
    審理時證稱：伊事前知悉甲○○要借用伊名義製發本檢舉函
    ，且先前伊已知悉大略檢舉內容，係因第一次發陳情函時，
    上級並未回覆，故伊主動同意甲○○以伊名義製發本件檢舉
    函，伊接受警詢時，因認警方約詢過程不合常理，故未據實
    陳述云云（見原審卷第191頁背面、第192頁正面），然查證
    人林於享經內政部警政署鐵路警察局第一警務段依其具名檢
    舉之內容，而通知其於94年 9月13日前來警局釐清檢舉內容
    ，已難認其約詢過程有何不合常理，且證人林於享亦未指述
    警員陳明寶於詢問過程究有何以不正手段取證之情事，而證
    人林於享若確係同意反訴人甲○○以其名義提出本件之檢舉
    ，何其不即於警詢問時據實以告，而一再指述係有人假冒其
    名義發函檢舉，且若證人林於享同意反訴人以其名義提起本
    件檢舉，又豈有不知檢舉內容之理，而反訴人若確認其檢舉
    內容係屬真實，何不逕以其名義為之，而以不之詳情之林於
    享名義提出檢舉，是證人林於享事後翻異其詞，非無係為圖
    解免其子即反訴人偽造私文書之罪責，其是否真實，非無可
    疑，被告提起本件自訴，指訴反訴人冒用其父林於享名義提
    出本件檢舉，涉有刑法行使偽造私文書罪責，難認係屬虛捏
    不實。
(二)又反訴人以被告擅用職權浮報加班與出差，並加惠特定之員
    工，每調至一單位必繼續尋覓飲酒處所等違法亂紀行為，而
    分別將檢舉函以電子郵件向行政院、交通部、法務部、鐵路
    局等單位遞送等情，此據反訴人甲○○及負責撰寫繕打檢舉
    函內容之證人陳拱川指、證述在卷，惟反訴人以其父林於享
    名義提出本件檢舉函時，並未即提出何具體之證據以實其說
    ，且供調查審酌，反訴人並於另案本件被告對陳拱川提起之
    妨害名譽乙案偵查時以證人身分到庭證稱：伊不會打電腦，
    檢舉函請陳拱川幫伊打字，再以伊父親名義寄出，伊寫檢舉
    函的目的是因為伊在去年（93年）的考績被乙○○打乙等，
    而伊檢舉是希望上級來調查，伊所檢舉內容不代表是事實云
    云（見臺灣臺北地方法院檢察署94年度偵字第 18676號卷第
    63、64頁），是反訴人並未能確認其檢舉函內容係屬事實，
    且查反訴人檢舉被告涉有上開違法亂紀行為，經交通部臺灣
    鐵路管理局所屬臺北機廠政風室調查結果，認機器工場為後
    勤支援單位，同仁是否需要加班，完全視友場工作量多寡而
    定，工作量多時才由領班決定加班對象和加班時間，循正常
    程序向廠方報准後才加班，其主導權完全在領班，主任並無
    主導權。另機器工場需要出公差的業務很少，如業務需要出
    差，也是以業務實際承辦人為出差對象，主任無法指定特定
    人員出差（見原審卷第 165頁），而所稱被告於上班時間在
    上班處所喝酒，亦查無其事，有該政風室94年 4月19日調查
    報告乙份在卷可參（見原審卷第 164頁），復經交通部台灣
    鐵路管理局內部調查結果，亦認反訴人檢舉之上開事實，均
    屬無稽，反訴人且於該局人員調查時表示該檢舉函是有人冒
    名提出，並否認檢舉內容係屬真實，而要求毋庸處理，亦有
    交通部臺灣鐵路管理局94年 6月16日（94）局政二字第4202
    號函在卷可稽（見原審卷第161、162頁），是被告以反訴人
    甲○○向法務部提出上開所指其違法亂紀行為之檢舉內容係
    冒用其父林於享名義為之，且屬虛偽不實，因而以反訴人涉
    有刑法行使偽造私文書及誣告等罪嫌，而對反訴人提起本件
    自訴，雖所指訴之行為與刑法行使偽造私文書及誣告罪之成
    立，經原審法院審理結果，或認無積極證據足資佐證，或與
    刑法誣告罪之構成要件尚有未合，而認反訴人不成立犯罪，
    並為無罪之諭知，然依上揭說明，被告提起本件自訴，其指
    訴之事實，尚難認係屬虛構不實，被告所為自訴，並非完全
    出於憑空捏造或全屬無因，實難認有何誣告之犯意，核與刑
    法誣告罪之成立要件尚有未合。被告所辯並無誣告之犯行云
    云，應堪採信。至反訴人甲○○雖聲請傳訊證人林式洲、林
    金量、劉興武、黃聖富、林福雄、魏炎明、吳興仁、侯美靜
    、張良淯等人，以資證明被告確有擅用職權浮報加班與出差
    ，暨於上班時間在工作場所喝酒等事實，惟查被告服務之單
    位員工是否有加班及出差之必要，暨被告是否有於上班時間
    於工作場所喝酒，衡情應以服務該單位之員工最為清楚，且
    是否有加班及出差必要，亦須循正常程序向廠方報准經審核
    後始得加班，且如業務需要出差，也是以業務實際承辦人為
    出差對象，被告雖擔任主任，亦無主導權或指定特定人出差
    ，已如前述，至被告若恆於工作時間在工作場所喝酒，何以
    均無其他員工向上級反應以資糾正，且此並經交通部臺灣鐵
    路管理局所屬臺北機廠政風室及交通部台灣鐵路管理局內部
　　調查結果均認並無其事，而被告並非明知反訴人所檢舉之內
  　容係屬真實，而虛捏事實提起本件自訴，並已如前述，是反
    訴人請求傳訊大多與被告非屬同一單位之上開證人林式洲等
  　人以資證明其所檢舉之內容係屬事實，本院認本件事證已明
    ，核無必要，附此敘明。
四、綜上所述，被告提起本件自訴，其指訴之事實，尚難認係屬
    虛構不實，被告所為自訴，並非完全出於憑空捏造或全屬無
    因，實難認有何誣告之犯意，核與刑法誣告罪之成立要件尚
    有未合。被告犯罪尚屬不能證明，原審因而以不能證明被告
    有誣告之犯行，而為被告無罪之諭知，經核並無不合，反訴
    人上訴意旨以所檢舉之內容係屬真實，被告明知遭檢舉之內
    容係屬真實，竟仍虛捏事實提起本件自訴，自應成立刑法誣
    告罪嫌，而指摘原審判決被告無罪係屬不當，尚難認有理由
    ，應予駁回。
據上論斷，應依刑事訴訟法第368條，判決如主文。
中　　華　　民　　國　　96　　年　　4　　月　　13　　日
　　　　　　　　　刑事第五庭    審判長法　官  吳  敦
　　　　　　　　　　　　　　　　　    法　官  吳啟民
　　　　　　　 　 　　　　　　　　　　法　官  張傳栗
以上正本證明與原本無異。
如不服本判決，應於收受送達後十日內向本院提出上訴書狀，其
未敘述上訴之理由者並得於提起上訴後十日內向本院補提理由書
（均須按他造當事人之人數附繕本）。
                                      書記官  何子傑
中　　華　　民　　國　　96　　年　　4 　　月　　13　　日
